最高法院民事判決　　　　　　　　　 111年度台上字第1061號
上　訴　人　許銘陽建築師事務所

法定代理人　許銘陽
訴訟代理人　徐正坤律師
被 上訴 人　行政院農業委員會屏東農業生物技術園區籌備處

法定代理人　謝勝信
訴訟代理人　吳小燕律師
　　　　　　黃家豪律師
上列當事人間請求給付承攬報酬事件，上訴人對於中華民國110
年11月24日臺灣高等法院高雄分院第二審判決（109年度建上字
第25號），提起上訴，本院判決如下：
    主  文
原判決關於駁回上訴人請求展延工期之監造費新臺幣一千零八十
九萬三千四百四十八元本息，及該訴訟費用部分廢棄，發回臺灣
高等法院高雄分院。
    理  由
本件上訴人主張：兩造於民國99年3月9日簽訂採購契約（下稱
  系爭契約），由伊承攬被上訴人之「農業科技園區外銷觀賞魚
  及水產種苗產銷營運區暨研發物流區新建工程委託規劃設計監
  造」工程（下稱系爭工程），約定伊之規劃、設計及監造技術
  服務費依第一審判決附表五所示建造費級距計算，其中規劃費
  占10％、設計費占45％、監造費占45％。伊已於103 年11月25
  日完成工作，經被上訴人於104 年1月8日結算完畢，結算金額
  新臺幣（下同）10億3178萬1000元。系爭工程因故展延工期共
  249日，伊並無可歸責事由，扣除重複計算之2.5日，應增加給
  付監造費1089萬3448元等情。爰依民法第227條之2第1 項規定
  ，求為判命被上訴人如數給付，及自104 年3月3日起至清償日
  止，按年息5%計算利息之判決（第一審判命被上訴人給付1181
  萬0206元，駁回上訴人之其餘請求，上訴人就敗訴部分並未提
  起第二審上訴。原審判決駁回被上訴人就第一審判命給付上訴
  人91萬6758元本息【含設計圖說服務費、鑽探服務費、遭扣減
  之工程圖說漏項或數量短缺服務費、書圖審查罰款等】之上訴
  ，均已確定）。
被上訴人則以：系爭工程因「PC樁施工法變更」而延展工期13
  9 日部分，係因上訴人出具之地質鑽探報告不符合設計階段所
  需，致須變更工法展延工期；系爭契約係採日曆天計算，因天
  候不可抗力因素而延展工期部分，上訴人非不可預見，並無民
  法第227條之2適用之餘地，且系爭契約亦未約定上訴人於不可
  歸責於兩造而展延工期時，得受補償；施工廠商長鴻營造股份
  有限公司（下稱長鴻公司）於100 年9月5日、12日各有半日，
  及於同年12月13日、101年6月20日各有全日並未施工；上訴人
  不得請求各該展延工期之監造費等語，資為抗辯。
原審就上開部分廢棄第一審所為被上訴人敗訴之判決，改判駁
  回上訴人在第一審之訴，係以如下理由，為其判斷之基礎：
㈠兩造於99年3月9日訂立系爭契約，由上訴人承攬系爭工程，上
  訴人已於103 年11月25日完成工作，並經被上訴人於104年1月
  8 日結算完畢，結算建造費為10億3178萬1001元。長鴻公司因
  下列事由而展延工期：⒈100 年9月5日下午、12日下午因豪雨
  展延工期1日；⒉因南瑪都颱風展延工期2日；⒊第一次變更設
  計（動力鍾新植入式PC樁變更施工法）展延工期139日；⒋100
  年12月13日因豪雨展延工期1 日；⒌101年5月17日全天、18日
  上半天、19日下半天、20日全天，因豪雨展延工期3 日；⒍泰
  利颱風展延工期1日；⒎第二次變更設計展延工期21日；⒏101
  年6月8日、9日半天、10日全天、11日全天豪雨，展延工期6.5
  日；⒐履約爭議調解再展延工期74.5日；合計展延工期249 日
  ，惟兩造合意展延工期以246.5 日計算之事實，為兩造所不爭
  。
㈡上訴人經闡明後，仍主張依民法第227條之2第1 項為請求；惟
  其就展延工期期間監造服務費，主張依民法第227條之2第1 項
  規定為請求，然計算方式則主張依契約第3條第1項第3款、第4
  款規定，其主張前後矛盾而不可取。
㈢系爭契約條文雖無監造期間超過原施工工期時，監造費應予計
  給及如何計給之直接約定，惟機關委託技術服務廠商評選及計
  費辦法（下稱計費辦法），係依政府採購法第22條第2 項授權
  所定，而為系爭契約第20條第6 項所載兩造應依循之相關法令
  。上訴人主張之事實，該當於計費辦法第31條第1項第2款之情
  形，而得依同條第2 項請求定作人給付延長工期造成之監造成
  本，僅其計算方式得採服務成本加公費，或與廠方另行議定為
  之，堪認系爭契約已就超過工期之監造費採間接方式約定，而
  生補充契約本文未直接規定之缺漏。兩造就此部分既已有補充
  約定，於發生補充性約定事實時，自不得再執情事變更原則而
  為主張。從而，上訴人依民法第227條之2第1 項規定，求為判
  命被上訴人給付1089萬3448元本息，不應准許等詞。
本院廢棄原判決之理由：
㈠按民法第227條之2第1 項之情事變更原則，係源於誠信原則內
  容之具體化發展而出之法律一般原則，屬於誠信原則之下位概
  念，乃為因應情事驟變之特性所作之事後補救規範，旨在對於
  契約成立或法律關係發生後，為法律效果發生原因之法律要件
  基礎或環境，於法律效力終了前，發生非當初所得預料之變動
  ，如仍貫徹原定之法律效果，顯失公平者，法院即得依情事變
  更原則加以公平裁量，以合理分配當事人間之風險及不可預見
  之損失，進而為增減給付或變更其他原有之效果，以調整當事
  人間之法律關係，使之趨於公平之結果。倘當事人於契約中對
  於日後所發生之風險預作公平分配之約定，而綜合當事人之真
  意、契約之內容及目的、社會經濟情況與一般觀念，認該風險
  事故之發生及風險變動之範圍，為當事人於訂約時所能預料，
  本於私法自治、契約自由應予尊重之原則，當事人僅能依原契
  約之約定行使權利，而不得再根據情事變更原則，請求增減給
  付。反之，若該項風險之發生及變動之範圍，並非客觀情事之
  常態發展，而逾當事人訂約時所認知之基礎或環境，致顯難有
  預見之可能時，本諸誠信原則所具有規整契約效果之機能，自
  應許當事人依情事變更原則請求調整契約之效果，而不受原定
  契約條款之拘束，庶符情事變更原則所蘊涵之公平理念及契約
  正義。
㈡查系爭工程因故展延工期共249日，兩造合意以246.5日計算，
  為原審認定之事實，上開展延工期之原因，或係因天候之不可
  抗力因素、或係因變更設計（動力鍾新植入式PC樁變更施工法
  ）而展延。原審就該變更設計部分，並以施工廠商長鴻公司係
  因地層含礫石，導致鑽桿無法繼續鑽掘停工，改採全套管工法
  ，而變更設計亦係地下層地質不可測及被上訴人指示鑽探孔數
  量及位置所致，不可歸責於上訴人等情，判准上訴人之該部分
  服務費請求；似見該變更設計之所以發生，並非客觀情事之常
  態發展而逾兩造訂約時所認知之基礎或環境。則上訴人因該變
  更設計而展延工期，是否不得依情事變更原則請求調整契約之
  效果，請求再給付監造費，自滋疑問。又上訴人主張原合約工
  期為365天，倘係無訛，系爭工程展延工期246.5日，已達原合
  約工期之67% 以上，上訴人既依情事變更原則為請求，原審並
  未調查展延工期之原因事實，是否超出兩造訂約時所認知之基
  礎或環境，致顯難有預見之可能，俾審認上訴人依情事變更原
  則為請求有無理由，乃竟以系爭契約已有補充約定，遽認上訴
  人即不得依情事變更原則為請求，亦有可議，並有理由不備之
  違誤。上訴論旨，指摘原判決為不當，聲明廢棄，非無理由。
  末查，本件判決所涉及之法律上爭議不具重要性，爰不經言詞
  辯論為之，附此敘明。
據上論結，本件上訴為有理由。依民事訴訟法第477條第1項、
  第478條第2項，判決如主文。
中    華    民    國   111    年     5    月    18    日
                      最高法院民事第六庭
                          審判長法官  魏  大  喨  
                                法官  李  寶  堂  
                                法官  林  玉  珮  
                                法官  高  榮  宏  
                                法官  李  文  賢  
本件正本證明與原本無異
                                      書  記  官
中    華    民    國   111    年    5     月    25    日